臺灣板橋地方法院民事判決　　　　　　 100年度簡上字第29號
上　訴　人　盧金龍
被 上 訴人　趙麗莎
上列當事人間請求損害賠償事件，上訴人對於中華民國99年12月
23日臺灣板橋地方法院板橋簡易庭99年度板簡字第2044 號 第一
審判決提起上訴，經本院於100年4月13日言詞辯論終結，判決如
下：
    主  文
上訴駁回。
第二審訴訟費用由上訴人負擔。
    事實及理由
壹、本訴部分：
  一被上訴人趙麗莎起訴主張：兩造為夫妻，二人間具有家庭暴
    力防治法第3 條第1 款所定之家庭成員關係。上訴人盧金龍
    於民國97年11月23日19時許，在臺北縣中和市○○路119 巷
    2 號7 樓之2 住處，因細故與趙麗莎發生口角，盧金龍竟基
    於傷害之犯意，徒手毆打趙麗莎，致趙麗莎受有頸部鈍傷、
    右手腕鈍傷之傷害，趙麗莎受此傷害，實感身心痛苦異常，
    爰依侵權行為法律關係，請求賠償精神慰撫金新台幣（下同
    ）50萬元。求為判決：盧金龍應給付趙麗莎50萬元。
  二上訴人盧金龍則以：97年11月23日之衝突係兩造互毆，趙麗
    莎亦為加害人，盧金龍依法就受害賠償部分主張抵銷：
    (一)盧金龍對趙麗莎之傷害告訴，雖經台灣板橋地方法院檢察
      署（下稱板橋地檢署）以98年偵字第9317號為不起訴處分
      ，再議後亦由台灣高等法院檢察署（下稱高檢署）以98上
      聲議字第4958號駁回再議，惟民事訴訟不受刑事訴訟之拘
      束，板橋地檢署及高檢署於偵查及再議階段均未傳喚事發
      當晚之本案在場證人即兩造之女兒盧伶彥及兒子盧睿辰，
      未能詳盡偵查之能事。兩造97年11月23日晚間衝突之地點
      住處為客廳，後拉扯至臥室，女兒盧伶彥於另一房間內未
      親眼目睹，但有聽聞兩造吵架聲；兒子盧睿辰則親眼目擊
      兩造肢體衝突之經過。鈞院98年家護抗字第41號通常保護
      令事件及台灣高等法院98年家上字第197 號履行同居案，
      分別於98年8 月4 日、99年2 月6 日訊問證人即兩造之女
      兒盧伶彥及兒子盧睿辰，渠等證述：
      1.證人盧伶彥於鈞院98年家護抗字第41號事件證稱：「（
        問：你有親眼看到爸爸媽媽爭吵動手的情形？）有，有
        看到二、三次。（問：為何因爭吵而動手？）我也不知
        道。（問：是誰打誰？）是爸爸先動手，但是媽媽也有
        還手」等語。證人盧睿辰則證稱：「（問：你有看過爸
        爸媽媽吵架打架的情況？）有，看過一次，是去年的時
        候，忘記日期。（問：那一次是誰打誰？）是媽媽打爸
        爸。（問：為何媽媽打爸爸？）不知道。（問：爸爸有
        打媽媽？」也有。」等語。
      2.台灣高等法院98年家上字第197 號事件證人盧伶彥及盧
        睿辰證述：（問：在前年11月的時候爸爸媽媽吵架的情
        形，伶彥記得嗎？）盧伶彥證稱：「我當時是在房間看
        書，我聽到媽媽尖叫聲（因為有尖叫，所以我認為有打
        人的事情，當時他們是在主臥室），弟弟大哭，弟弟要
        進我的書房，當時我是在寫功課，我就等他們吵完之後
        才出去，後來他們吵架、說話是在飯廳，他們為什麼事
        情爭吵我不知道，我沒有看到爸爸打人的情形，但是是
        因為聽到媽媽尖叫，所以我猜是有打人的事情。」、盧
        睿辰答：「我是在客廳有看到媽媽打爸爸，爸爸的眼鏡
        掉下來有碎掉。我沒有看到爸爸打媽媽，我只有看到爸
        爸講媽媽。」等語。
    (二)綜上二證人所言，趙麗莎於盧金龍未對其任何侵害之情況
      下掌摑盧金龍之巴掌，導致盧金龍之眼鏡碎裂，盧金龍因
      眼鏡受損乃於97年11月29日至寶島眼鏡中和分店重新配鏡
      ，且證人盧睿辰之兩次證言均稱其目睹趙麗莎加害於盧金
      龍。又兩造嗣後於主臥室內亦互有抓傷，盧金龍因此受有
      多處瘀傷，包括右上臂3 ×3 公分、前胸1 ×1 公分、4
      ×2 公分、前上臂l ×1 公分、左前臂4 ×3 公分、及頸
      部抓傷之傷害，倘趙麗莎係正當防衛所為，盧金龍當不致
      於如此多處傷害，更不應於未受任何攻擊之狀態下，猛摑
      盧金龍之巴掌，致盧金龍眼鏡當場碎裂。
    (三)承前，趙麗莎抓傷盧金龍，致盧金龍身體受傷，盧金龍請
      求賠償49萬4,000 元；及趙麗莎對盧金龍掌摑巴掌，侵害
      盧金龍人格、復因掌摑盧金龍致盧金龍之眼鏡碎裂，毀損
      盧金龍之眼鏡，盧金龍就遭掌摑並眼鏡遭毀損之損害請求
      賠償6,000 元，合計50萬元，得依民法第195 條、第196
      條規定，請求趙麗莎負損害賠償責任，並以上開債權與趙
      麗莎之本件債權相互抵銷，經抵銷後，趙麗莎之請求已無
      理由等語，資為抗辯。並求為判決：駁回趙麗莎之訴。
  三原審就本訴部分，判命盧金龍應給付趙麗莎20萬元，而駁回
    趙麗莎其餘請求。趙麗莎就其本訴之敗訴部分並未上訴。盧
    金龍就其本訴敗訴部分，聲明不服，提起本件上訴，併為上
    訴聲明：(一)原判決不利於上訴人盧金龍部分廢棄。(二)上開廢
    棄部分，駁回被上訴人趙麗莎在第一審之訴。被上訴人趙麗
    莎則答辯聲明：駁回上訴人盧金龍之上訴。
  四本院得心證之理由：
    (一)趙麗莎起訴主張盧金龍於上開時間、地點，因細故與趙麗
      莎發生口角，盧金龍徒手毆打趙麗莎，致趙麗莎受有頸部
      鈍傷、右手腕鈍傷之傷害之事實，業據趙麗莎提出受理家
      庭暴力事件驗傷診斷書2 份、本院97年度暫家護字第1087
      號民事暫時保護令、97年度家護字第1826號民事通常保護
      令、板橋地檢署98年度偵字第1757號聲請簡易判決處刑書
      、本院98年度簡字第963 號刑事簡易判決、98年度簡上字
      第882 號刑事判決、板橋地檢署檢察官98年度偵字第9317
      號不起訴處分書、高檢署98年度上聲議字第4958號處分書
      等件影本為證，並經本院調取上開本院刑事庭98年度簡上
      字第882 號盧金龍傷害刑事案卷（含板橋地檢署98年度偵
      字第1757號偵查卷、本院98年度簡字第963 號刑事卷）、
      本院98年度家護抗字第41號（含97年度家護字第1826號）
      民事通常保護令事件卷宗查閱屬實，盧金龍亦不爭執上情
      ，惟辯以：兩造當時係互毆，伊對於趙麗莎亦有侵權行為
      損害賠償請求權合計50萬元，主張與趙麗莎本件請求金額
      相互抵銷等語，是本件所應審酌者為：
      1.盧金龍抵銷之抗辯有無理由？
      2.趙麗莎請求精神慰撫金有無理由？如有理由，應以若干
        金額為適當？
      茲析述如下：
    (二)按「因故意侵權行為而負擔之債，其債務人不得主張抵銷
      。」，民法第339 條定有明文。本件盧金龍對趙麗莎之傷
      害行為，侵害趙麗莎之權利，係屬故意侵權行為，揆諸前
      開規定，盧金龍不得主張抵銷，故盧金龍此項抵銷之抗辯
      ，自無足取。
    (三)按因故意或過失不法侵害他人權利者，負損害賠償責任；
      又不法侵害他人之身體、健康、名譽、自由、信用、隱私
      、貞操，或不法侵害其他人格法益而情節重大者，被害人
      雖非財產上之損害，亦得請求賠償相當之金額，民法第
      184 條第1 項前段、第195 條第1 項前段分別定有明文。
      本件盧金龍徒手毆打趙麗莎，致趙麗莎身體受頸部鈍傷、
      右手腕鈍傷之傷勢，已如前述，趙麗莎精神上自受有相當
      程度之痛苦，故趙麗莎依上開規定請求盧金龍賠償精神慰
      撫金，洵為有據。盧金龍辯稱趙麗莎並無精神受損云云，
      當無可採。至於趙麗莎請求精神慰撫金金額應以若干金額
      為適當乙節，按民法第195 條第1 項規定之所謂「相當」
      ，自應以實際加害情形與其身體、健康、名譽之影響是否
      重大，及被害者身份地位與加害人經濟狀況等關係定之，
      最高法院47年度台上字第1221號判例可資參照。本院審酌
      盧金龍受有高等教育，復身為中學教師，僅因細故即對家
      庭成員即妻子趙麗莎施以掌摑及掐脖子之傷害行為，致趙
      麗莎受有頸部鈍傷、右手腕鈍傷之傷勢，侵害之情節非輕
      ，致趙麗莎精神所受痛苦之程度；暨趙麗莎之學歷為博士
      ，現任職高中教師，月薪約7 萬元，盧金龍學歷為大學畢
      業，目前任職高中教師，月薪約7 萬元一節，已據兩造於
      原審陳明甚詳（參原審99年12月14日言詞辯論筆錄），再
      參酌原審依職權調取兩造財產所得明細表所示，趙麗莎98
      年度之年所得為98萬餘元，名下有汽車1 部，而盧金龍98
      年度之年所得為94萬餘元，名下有土地1 筆、汽車1 部、
      投資2 筆等一切情狀，認趙麗莎請求盧金龍賠償精神慰撫
      金以20萬元為適當。逾此金額之請求，非有理由。至於盧
      金龍所上訴所稱原審未審酌趙麗莎於事發後數日，趁盧金
      龍南下新竹之際，將大門門鎖更換，及將盧金龍照片張於
      警衛室等節，然此部分所陳，均與本件盧金龍於97 年11
      月23日對趙麗莎所為之侵權行為無關，自無足採。
    (四)綜上，趙麗莎依侵權行為法律關係，請求盧金龍賠償50萬
      元，於上開20萬元部分範圍內，為有理由，應予准許，逾
      此範圍之請求為無理由，應予駁回。
貳、反訴部分：
  一上訴人盧金龍於原審提起反訴主張：
    (一)97年11月23日之衝突係兩造互毆，趙麗莎亦為加害人。關
      於趙麗莎毆打及掌摑並毀損盧金龍之經過請參酌鈞院98年
      家護抗字第41號及台灣高等法院98年家上字第197 號履行
      同居事件之證人盧伶彥及盧睿辰證述之筆錄。
    (二)如上所述，趙麗莎抓傷盧金龍，致盧金龍身體受傷，盧金
      龍請求賠償49萬4,000 元；及趙麗莎對盧金龍掌摑巴掌，
      侵害盧金龍人格、復因掌摑盧金龍致盧金龍之眼鏡碎裂，
      毀損盧金龍之眼鏡，盧金龍就遭掌摑並眼鏡遭毀損之損害
      請求賠償6,000 元，合計50萬元，得依民法第195 條、第
      196 條規定，請求趙麗莎負損害賠償責任等語。求為判決
      ：趙麗莎應給付盧金龍50萬元及自99年12月14日起至清償
      日止，按年息5%計算之利息；並願供擔保請准宣告假執行
      。
  二被上訴人趙麗莎則以：
    (一)97年11月23日兩造衝突之起因，是因盧金龍不滿趙麗莎建
      議公婆住飯店所致，盧金龍先動手向趙麗莎甩耳光，在此
      情況之下，趙麗莎不可能會先向盧金龍動手打人，盧金龍
      先是發狂似地衝到趙麗莎面前，同時揮掌往趙麗莎臉上重
      甩，繼而毆打趙麗莎，並將趙麗莎推到床上掐脖子。事後
      唯恐盧金龍否認其對趙麗莎之傷害事實，曾就彼此間對話
      錄音，針對盧金龍在97年11月23日對趙麗莎所施之家暴行
      為，依雙方對話如錄音譯文內容，足證確係盧金龍先打人
      ，且有將趙麗莎推到床上掐脖子等傷害情節，盧金龍對上
      開錄音內容亦不爭執，並於鈞院97年度家護字第1826號通
      常保護令事件98年2 月18日期日時當庭坦承有先動手打趙
      麗莎一巴掌等情屬實，盧金龍所稱趙麗莎於盧金龍未對其
      有任何侵害之下掌摑盧金龍之巴掌，導致其眼鏡破裂云云
      ，均為事後捏造狡辯之詞。
    (三)兩造所生子女盧伶彥、盧睿辰在家暴事件發生前，分別就
      讀於台北縣中和市中和國民小學4 年級（現6 年級）、台
      北縣私立永華托兒所大班（現國小2 年級），盧金龍竟漠
      視子女身心感受，於97年11月30日將兩子女帶走並送回花
      蓮，事後並斷絕趙麗莎與子女的聯絡，不久，因盧金龍與
      公婆無暇照顧盧伶彥才將其送回，為了威脅趙麗莎，不讓
      趙麗莎找到兒子，不顧兒子盧睿辰身心感受及學習適應，
      未經趙麗莎同意，私自將兒子轉學，並交待老師不准給媽
      媽看，更不准被接走，刻意阻絕母子親情，趙麗莎長達2
      個月無法得知兒子下落。直至現在，兒子盧睿辰仍與盧金
      龍同住，故盧金龍所提有關盧睿辰證詞部分，實係盧睿辰
      受盧金龍指導證詞而為之證述，其所言與事實不符，不足
      採信。
    (四)盧金龍所提之署立新竹醫院診斷證明，乃97年12月1 日所
      開立，距盧金龍對趙麗莎所施之家暴行為（97年11月23日
      ），已事隔10天，且其上註明「本件係當時患者臨床診斷
      之書面證明，不作訴訟之用。」，自無法證明與97年11月
      23日之事件或其傷勢與趙麗莎有關。
    (五)盧金龍近視高達八百度，何以能在97年11月23日碎裂，遲
      至同年11月29日才重新配鏡，故盧金龍所提寶島眼鏡公司
      資料，自不足證明趙麗莎有何掌摑盧金龍或毀損其眼鏡之
      情等語置辯，求為判決：駁回盧金龍之反訴。
  三原審就反訴部分，駁回盧金龍反訴之全部請求，盧金龍就其
    反訴敗訴部分，聲明不服，提起本件上訴，併為上訴聲明：
    (一)原判決不利於上訴人盧金龍部分廢棄。(二)上開廢棄部分，
    被上訴人趙麗莎應給付上訴人盧金龍20萬6,000 元。被上訴
    人趙麗莎為答辯聲明：駁回上訴人盧金龍之上訴。
  四本院得心證理由：
    (一)盧金龍反訴起訴主張：趙麗莎有傷害之行為並致渠受傷、
      眼鏡損壞乙節，業據提出非訟事件筆錄、協商程序筆錄及
      收據等件影本為證，趙麗莎亦不爭執盧金龍有受傷之情，
      惟否認有毀損眼鏡之行為，並抗辯：係正當防衛等語，是
      本件所應審酌者為：
      1.趙麗莎所為是否構成為正當防衛？
      2.依盧金龍所為舉證是否已證明反訴被告有毀損盧金龍眼
        鏡之侵權行為？
    (二)按「負舉證責任之當事人，須證明至使法院就該待證事實
      獲得確實之心證，始盡其證明責任。倘不負舉證責任之他
      造當事人，就同一待證事實已證明間接事實，而該間接事
      實依經驗法則為判斷，與待證事實之不存在可認有因果關
      係，足以動搖法院原已形成之心證者，將因該他造當事人
      所提出之反證，使待證事實回復至真偽不明之狀態。此際
      ，自仍應由主張該事實存在之一造當事人舉證證明之，始
      得謂已盡其證明責任。」，最高法院93年度台上字第2058
      號判決意旨可資參照。又「對於現時不法之侵害，為防衛
      自己或他人之權利所為之行為，不負損害賠償之責。但已
      逾越必要程度者，仍應負相當賠償之責。」，民法第149
      條定有明文，「所謂正當防衛，乃對於現時不法之侵害為
      防衛自己或他人之權利，於不逾越必要程度範圍內所為之
      反擊行為。又此反擊行為，必加損害於侵害人，始生正當
      防衛之問題，至正當防衛是否過當，又應視具體之客觀情
      事，及各當事人之主觀事由定之，不能僅憑侵害人一方受
      害情狀為斷。」（最高法院著有64年台上字第2442號判例
      可資參照）。本件盧金龍雖提出兩造之子盧睿辰於本院98
      年家護抗字第41號抗告事件98年8 月4 日筆錄及台灣高等
      法院98年家上字第197號履行同居事件99年2月6日證述之
      筆錄以證明係趙麗莎先動手毆打盧金龍，然兩造之子盧睿
      辰係91年12月8 日生，於98年8 月4 日庭訊時未滿7 歲，
      於99年2 月6 日庭訊時僅7 歲餘，就相距1 年9 個月前及
      2 年2 個月前之偶發事件是否能正確記憶，已非無疑；且
      兩造之子盧睿辰就當時盧金龍是否有打趙麗莎乙節，先於
      98年8 月4 日證稱：「爸爸有打媽媽」云云，然卻於99年
      2 月6 日證稱：「我沒有看到爸爸打媽媽」云云，證述內
      容已非一致；又97年11月23日當日係因兩造於發生口角後
      ，盧金龍先打趙麗莎一巴掌之事實，業據盧金龍於板橋地
      檢署98年度偵字第9317號案件偵查中之98年2 月12日結證
      在卷（參見98年度他字第709 號偵查卷宗第8 頁），而盧
      金龍事後與趙麗莎談話時亦承認是自己先動手打趙麗莎等
      情，並有趙麗莎提出之錄音譯文1 紙及錄音光碟1 片附於
      上開偵查卷宗內（第14頁）可考，盧金龍亦不否認其真正
      ，足認在兩造發生口角後，係盧金龍先出手攻擊趙麗莎；
      又趙麗莎因盧金龍之攻擊受有頸部鈍傷之事實，已如前述
     （ 詳本訴部分所述），此頸部鈍傷之傷勢，實非以手撥打
      或不小心碰到所能造成者，是趙麗莎所辯係盧金龍直掐其
      脖子等語，即非無據，且兩造身材比例懸殊，盧金龍身高
      為170 公分、97年當時體重為68至69公斤，趙麗莎身高為
      160 公分、97年當時體重為45公斤等情，業經兩造於原審
      言詞辯論時所自承在卷（參原審99年12月14日言詞辯論筆
      錄），盧金龍既先出手攻擊趙麗莎，並有掐住趙麗莎脖子
      之行為，則趙麗莎為掙脫盧金龍之暴行而與之發生身體接
      觸之行為，應係趙麗莎出於正當防衛之意，對身材較為壯
      碩之盧金龍之現時不法之侵害所實施之正當防衛行為，在
      客觀上符合時間之急迫性；復觀諸盧金龍所提出之診斷證
      明書可知，盧金龍當日之傷勢均僅為小範圍之瘀傷及抓傷
      ，傷勢尚非嚴重，趙麗莎上開反擊行為，亦未逾越必要程
      度範圍，揆諸首開說明，趙麗莎之行為即屬正當防衛行為
      ，縱因此造成盧金龍身體之傷害，亦不負損害賠償之責。
      是盧金龍此部分之主張，亦屬無據。
    (三)次按當事人主張有利於己之事實者，就其事實有舉證之責
      任。其因侵權行為所生之損害賠償請求權，以行為人有故
      意或過失不法侵害他人之權利為成立要件；倘行為人否認
      有故意或過失，即應由請求人就此利己之事實舉證證明；
      若請求人先不能舉證以證實自己主張之事實為真實，則行
      為人就其抗辯事實即令不能舉證，或所舉證據尚有疵累，
      亦應駁回請求人之請求。此觀民事訴訟法第277 條前段規
      定及最高法院17年上字第917 號判例意旨甚明。本件盧金
      龍反訴主張趙麗莎於97年11月23日毀損盧金龍之眼鏡，然
      為趙麗莎所否認，揆諸前開說明，自應由盧金龍就此有利
      於己之事實負舉證責任。盧金龍雖提出台灣高等法院98年
      家上字第197 號履行同居事件99年2 月6 日兩造之子盧睿
      辰證述之筆錄以證明係趙麗莎有毀損盧金龍眼鏡之行為，
      然兩造之子盧睿辰係91年12月8 日生，於99年2 月6 日庭
      訊時僅7 歲餘，就相距2 年2 個月前之偶發事件是否能正
      確記憶，已非無疑；且本件係盧金龍既先出手攻擊趙麗莎
      ，並有掐住趙麗莎脖子之行為，趙麗莎為掙脫盧金龍之暴
      行而與盧金龍發生身體接觸之行為，應係趙麗莎出於正當
      防衛之意所為之正當防衛行為，縱有不慎將盧金龍之眼鏡
      揮掉在地上而碎掉，亦難認係不法之侵害，盧金龍自無從
      請求趙麗莎賠償。
    (四)綜上，本件係盧金龍既先出手攻擊趙麗莎，並有掐住趙麗
      莎脖子之行為，趙麗莎為掙脫盧金龍之暴行而與盧金龍發
      生身體接觸之行為，應係趙麗莎出於正當防衛之意所為之
      正當防衛行為，盧金龍亦未舉證以證明趙麗莎有毀損盧金
      龍眼鏡之行為，且縱盧金龍上開主張為真實，亦難認係不
      法之侵害，盧金龍縱受有損害，趙麗莎均不負損害賠償之
      責。從而，盧金龍依據侵權行為法律關係，請求趙麗莎賠
      償精神慰撫金49萬4,000 元及眼鏡損害之賠償6,000 元，
      共計50萬元，暨自反訴起訴狀繕本送達趙麗莎之翌日起至
      清償日止，按年息5%計算之利息，即屬無據，應予駁回。
      盧金龍之反訴既無理由，其假執行之聲請亦失所附麗，應
      併予駁回。
    (五)本件事證已明，兩造其餘之攻擊或防禦方法，及未經援用
      之證據，經本院斟酌後，認為均不足以影響本判決之結果
      ，自無一一詳予論駁之必要，併此敘明。
參、綜上所述，(一)就本訴部分，被上訴人趙麗莎基於侵權行為法
    律關係，請求盧金龍賠償50萬元，於20萬元部分範圍內，為
    有理由，應予准許，逾此範圍之請求為無理由，應予駁回。
    又本件係就適用簡易程序所為被告盧金龍（即上訴人）敗訴
    之判決，應依職權宣告假執行，民事訴訟法第389 條第1 項
    第3 款定有明文。是則原審就本訴部分，判命上訴人盧金龍
    如數給付，並依職權宣告假執行及盧金龍得預供擔保後，免
    為假執行，於法並無不合。上訴意旨指摘原判決不當，求予
    廢棄改判，為無理由。(二)另關於反訴部分，上訴人盧金龍依
    侵權行為法律關係，請求被上訴人趙麗莎給付50萬元及自99
    年12月14日起計算之法定遲延利息，為無理由，應予駁回。
    是則原審駁回上訴人盧金龍之反訴及假執行之聲請，於法並
    無違誤。上訴意旨指摘原判決不當，求予廢棄改判，亦無理
    由，應予駁回其上訴。
肆、據上論結，本件上訴為無理由，依民事訴訟法第436 條之1
    第3 項、第449 條第1 項、第78條，判決如主文。
中    華    民    國   100    年    4     月    27    日
                  民事第一庭    審判長法  官  李世貴
                                      法  官  黃信滿
                                      法  官  陳翠琪
以上正本證明與原本無異
本判決不得上訴
中    華    民    國   100    年    4     月    28    日
                                      書記官  簡曉君